臺灣嘉義地方法院民事判決　　　　　　　 95年度訴字第162號
原　　　告　巳○○
訴訟代理人　楊勝夫律師
被　　　告　乙○○
兼 上一 人
訴訟代理人　辰○○
被　　　告　丙○○○
　　　　　　　　　　　　樓
　　　　　　壬○○
兼 上二 人
訴訟代理人　丁○○
被　　　告　戊○○
　　　　　　　　　　　　樓
　　　　　　己○○
　　　　　　　　　　　　5樓1.
　　　　　　丑○○
　　　　　　癸○○
　　　　　　寅○○
兼 上八 人
訴訟代理人　甲○○
被　　　告　庚○○
　　　　　　　　　　　　巷55.
　　　　　　子○○
　　　　　　卯○○
　　　　　　辛○○
兼 上四 人
訴訟代理人　午○○○
　　　　　　　　　　　　巷55.
被　　　告　申○○○
　　　　　　未○○○
　　　　　　　　　　　　號
上列當事人間請求拆屋還地事件，經本院於民國96年6月4日言詞
辯論終結，判決如下：
    主  文
被告應將嘉義市○○○段三七一之十四地號土地如附圖所示Ａ部
分面積０．００八四公頃木造鐵骨造住房壹棟及Ｂ部分面積０．
００一九公頃鐵骨造涼棚拆除，將土地交還原告。
訴訟費用由被告連帶負擔。
    事 實 與 理 由
壹、程序方面：
（一）按「訴狀送達後，原告不得將原訴變更或追加他訴，但該
      訴訟標的對於數人必須合一確定時，追加其原非當事人之
      人為當事人者，不在此限」。民事訴訟法第255條第1項第
      5款定有明文。本件有關系爭標的之建築物為公同共有，
      其公同共有人除被告辰○○以外，另有公同共有人丙○○○、壬○○、戊○○、己○○、丁○○、乙○○、午○○○、庚○○、陳冠柏、卯○○、辛○○、甲○○、丑○○
      、癸○○、寅○○、申○○○及未○○○，原告聲請追加
      前揭公同共有人為被告，系爭訴訟標的對於渠等必須合一
      確定，揆諸前揭規定，於法有據，應予准許。
（二）被告辰○○、乙○○、申○○○及未○○○經合法通知未
      於言詞辯論期日到場，核無民事訴訟法第386條各款所定
      情事之一，爰依原告之聲請，由其一造辯論而為判決。
貳、實體方面：
一、原告起訴主張：
（一）嘉義市○○○段371之14地號土地（下稱系爭土地），面
      積459平方公尺係原告向祭祀公業陳夫良購買，屬原告所
      有。而被告辰○○雖係祭祀公業陳夫良派下員，惟未經全
      體派下員同意，在系爭土地自行佔用土地，並建築如嘉義
      市地政事務所民國95年5月16日複丈成果圖所示Ａ部分面
      積0.0084公頃木造鐵骨造住房1棟及Ｂ部分面積0.00019公
      頃鐵骨造涼棚1座，均係無權占有。系爭土地既已辦理所
      有權移轉登記為原告所有，原告自得本於所有權排除侵害
      之權利，訴請被告拆屋還地。
（二）並聲明：1、被告應將坐落嘉義市○○○段371之14地號土
      地如嘉義市地政事務所95年5月16日複丈成果圖所示Ａ部
      分面積0.0084公頃木造鐵骨造住房1棟及Ｂ部分面積0.000
      19公頃（實係0.0019公頃）鐵骨造涼棚拆除，將土地交還
      原告。2、訴訟費用由被告負擔。
二、被告辰○○、乙○○則以：
（一）按祭祀公業是以祭祀死者為目的而設定之獨立財產，為存
      在於台灣的特殊制度，所有財產為派下房份所公同共有，
      依土地法第34條之1第五項準用第1項之規定，共有土地或
      建築物改良物，其處分、變更及設定地上權、永佃權、地
      役權或典權，應以共有人過半數及其應有部分合計過半數
      之同意行之。而祭祀公業陳夫良自66年起，由管理人陳其
      清將其派下土地租與派下員使用，當時共有30位派下員，
      以過半數17位之派下員之同意，被告辰○○之父陳水木亦
      在其中，分配各自得使用祭祀公業之土地面積，並以各派
      下員使用土地的面積計算應繳交之土地地價稅，作為使用
      土地所應支付的租金，此有土地坪數計算表及收租表可查
      ，可見祭祀公業與各使用土地之派下員間分別成立有效之
      不定期租賃契約，並持續使用至今。迄今為止，被告與祭
      祀公業管理人或原告均無終止租賃關係之意思，且被告持
      續繳交作為租金之地價稅，足認原告與被告之土地租賃契
      約持續存在（民法第425條買賣不破租賃），被告為有權
      使用土地之人。
（二）另鈞院81年訴字439號判決亦認為：「查被告等之父陳水
      木係原告祭祀公業派下員之一，有兩造所不爭之台灣省嘉
      義縣祭祀公業登記表、派下員全員名冊在卷，..。次查祭
      祀公業陳夫良所有土地總面積有2.6278公頃，派下全員計
      有30名之事實，亦為兩造所自承，且有上述登記表及名冊
      可按，則核算每位派下員將來如於公同關係終止或公同共
      有物讓與時所得主張之權利，每員約857.9平方公尺，衡
      之被告占用範圍約為107坪左右，尚不及此。另被告之父
      陳水木於本件言詞辯論後之本年（民國81年）10月間去世
      ，出殯日適為庭期日，則陳水木之派下權，已由被告繼承
      。基上所述，被告使用系爭房屋及置放大石，僅生是否超
      越權利範圍而為使用收益之問題，尚難指為無權占有」。
      由上揭判決，亦可資證明被告為有權利使用土地之人。
（三）綜上，被告為有權使用系爭土地之人，原告之訴無理由，
      並聲明：1、原告之訴駁回。2、訴訟費用由原告負擔。
三、被告己○○則以：不同意原告請求，且陳明房屋為其祖父陳
    水木所起造。
四、被告丁○○、丙○○○、壬○○則以：不同意原告請求，因
    為現在房子為被告辰○○居住。
五、被告午○○○、子○○、甲○○、癸○○、寅○○、丁○○
    、戊○○、己○○、丑○○則以：除非有合理的賠償，不然
    不同意原告的請求。
六、爭點事項：
（一）不爭執事實：
   1、被告所有之系爭房屋係被告等人之被繼承人陳水木所蓋，
      並占用系爭土地如附圖Ａ、Ｂ所示。
   2、系爭土地原登記為祭祀公業陳夫良名義，屬祭祀公業陳夫
      良派下員公同共有，原告於94年8月16日買受取得。
（二）爭執事實
   1、被告等人所有之系爭土地是否有權占用系爭土地。
七、被告辰○○、乙○○以系爭土地原為祭祀公業陳夫良所為，
    自66年起由管理人陳其清將其派下土地租與派下員使用，當
    時共有30位派下員，以過半數17位之派下員之同意，被告辰
    ○○之父陳水木亦在其中，分配各自得使用祭祀公業之土地
    面積，並以各派下員使用土地的面積計算應繳交之土地地價
    稅，作為使用土地所應支付的租金，祭祀公業與各使用土地
    之派下員間分別成立有效之不定期租賃契約，並持續使用至
    今，被告非無權占用系爭土地云云置辯。原告對被告分攤繳
    納地價稅部分並不爭執，惟否認兩造就系爭土地有租賃關係
    存在。是本件首應審究者，乃是否得以被告分攤繳納地價稅
    ，而認兩造間存有租賃關係存在？被上訴人是否無權占有？
    等項。茲查：
（一）本件系爭土地之原所有權人祭祀公業陳夫良自66年起，由
      管理人陳其清將其派下土地分配與派下員使用，當時共有
      30位派下員，以過半數17位之派下員之同意，被告等人之
      被繼承人陳水木亦在其中，分配各自得使用祭祀公業之土
      地面積，並以各派下員使用土地的面積計算應繳交之土地
      地價稅之事實，固為原告所不爭執，並有祭祀公業陳夫良
      派下員全員名冊影本1件、繼承系統表影本1件、土地分配
      占用面積影本1件、地價稅繳交單據可證。
（二）按民法第421條明定，稱租賃者，謂當事人約定，一方以
      物租與他方使用、收益，他方支付租金之契約。租賃為契
      約，故民法上有關契約之通則及法律行為之規定，於租賃
      契約當然適用之。是當事人間是否成立租賃契約，應本於
      出租人約明以某物租與相對人使用而有出租之意思，承租
      人約明支付租金有承租意願，當事人並就租賃必要之事項
      達成合意始可。本件被告辰○○、乙○○抗辯兩造間有租
      賃關係存在，此為原告所否認，依舉證責任分配原則，自
      應由被告等人就租賃關係之存在負舉證之責。次按繳納地
      價稅者，非即為土地所有權人，土地如有納稅義務人行蹤
      不明、權屬不明、無人管理或所有權人申請由占有人代繳
      之情形者，土地使用人亦得為地價稅之繳納義務人，土地
      稅法第4條第1項定有明文。查被告之被繼承人陳水木係祭
      祀公業陳夫良之派下員，原為系爭土地之公同共有人之一
      ，復實際占有使用系爭土地，並按實際占有使用系爭土地
      之面積，自得以土地使用人之身分繳納地價稅，是被告等
      人縱有分攤繳納系爭土地地價稅之事實，不能據此認係使
      用土地對價之租金，自難以此證明系爭土地之前手即原所
      有人祭祀公業陳夫良有出租系爭土地予被告之被繼承人陳
      水木，兩造間即無民法第425條買賣不破租賃之適用。是
      被告等人既無法舉證證明兩造間確有租賃關係，其此部分
      之抗辯，自無足取。
（三）被告辰○○、乙○○另舉本院81年訴字439號判決「查被
      告等之父陳水木係原告祭祀公業派下員之一，有兩造所不
      爭之台灣省嘉義縣祭祀公業登記表、派下員全員名冊在卷
      ，..。次查，祭祀公業陳夫良所有土地總面積有2.6278公
      頃，派下全員計有30名之事實，亦為兩造所自承，且有上
      述登記表及名冊可按，則核算每位派下員將來如於公同關
      係終止或公同共有物讓與時所得主張之權利，每員約857.
      9平方公尺，衡之被告占用範圍約為107坪左右，尚不及此
      。另被告之父陳水木於本件言詞辯論後之本年（民國81年
      ）10月間去世，出殯日適為庭期日，則陳水木之派下權，
      已由被告繼承。基上所述，被告使用系爭房屋及置放大石
      ，僅生是否超越權利範圍而為使用收益之問題，尚難指為
      無權占有」。而主張被告等人係有權占用系爭土地云云。
      惟查，審繹本院上開判決，其原告係祭祀公業陳夫良之管
      理人陳其清，被告係辰○○、乙○○2人，而該案之原告
      係訴請被告辰○○、乙○○將其所有房屋及大石占用在祭
      祀公業所有嘉義市○○○段371之14地號土地之部分拆除
      、搬遷，將土地返還予原告，經本院辯論後認被告辰○○
      、乙○○之被繼承人陳水木為該祭祀公業派下員，為系爭
      土地之公同共有人之一，生前並分配使用系爭土地。被繼
      承人陳水木去世後即由被告辰○○、乙○○繼任為派下員
      ，而認被告辰○○、乙○○當時係有權占用系爭土地，並
      判決該案之原告敗訴。然系爭土地已出售予本件之原告巳
      ○○，被告等人已不再係系爭土地之共有人，自無權使用
      系爭土地。是本件事實與本院81年訴字439號判決認定之
      事實不同，自不能再以本院81年訴字439號之判決認被告
      等人仍有權占用系爭土地。
八、按所有人對於無權占有或侵奪其所有物者，得請求返還之，
    對於妨害其所有權者，得請求除去之，有妨害其所有權之虞
    者，得請求防止之，民法第767條定有明文。依前所述，原
    告既否認被告占用系爭土地有何合法權源，且被告等並無法
    證明其占用系爭土地係有合法權源，從而原告依上開規定，
    請求被告將系爭地上物拆除，並將土地交還原告，自屬有據
    。是原告請求被告等人應將嘉義市○○○段371之14地號土
    地如附圖所示Ａ部分面積0.0084公頃木造鐵骨造住房1棟及
    Ｂ部分面積0.0019公頃鐵骨造涼棚拆除，將土地交還原告，
    為有理由，應予准許。
九、本件事證已明確，兩造其餘攻擊、防禦方法及舉證，因與本
    判決判斷結果，不生影響，爰未逐一論述，併此敘明。
十、訴訟費用裁判之依據：民事訴訟法第78條、第85條第2項。
中　　華　　民　　國　　96　　年　　6 　　月　　14　　日
                  民一庭法　官　馮保郎
以上正本係照原本作成
如對本判決上訴須於判決送達後20日內向本院提出上訴狀
中　　華　　民　　國　　96　　年　　6 　　月　　15　　日
                        書記官　王立梅
